臺灣新竹地方法院民事判決　　　　　　　　 90年度家訴字第13號
原　　　告　乙○○
訴訟代理人　癸○
被　　　告　戊○○
　　　　　　丙○○
　　　　　　己○○
　　　　　　甲○○
　　　　（即莊雪玉）
被　　　告　庚○○○
訴訟代理人　朱昭勳律師
被　　　告　丁○○
　　　　　　辛○○
　　　　　　壬○○
上三人共同
訴訟代理人　許美麗律師
　　　　　　王彩又律師
　　　　　　李明仙律師
上列當事人間分割遺產事件，本院於民國94年6月15日辯論終結
，判決如下：
    主  文
兩造被繼承人莊榮枝如附表一所示之遺產，其中附表編號1、2
、3、4之財產予以變賣，連同附表一編號6、7、8部分之現金，
由兩造繼承人各分配九分之一，附表一編號九部分，由原告乙○○及被告戊○○各分配九分之一，其餘分配予被告庚○○○。
訴訟費用由兩造繼承人各負擔九分之一。
    事  實
壹、原告方面：
  一聲明：請求將如附表所示之兩造被繼承人莊榮枝之遺產，按
    照兩造應繼分分割。
  二陳述：
    (一)兩造之被繼承人莊榮枝於民國81年8月21日死亡，遺留如
      附表所示之遺產，兩造共九人，每人應繼分為遺產之九分
      之一，兩造間就被繼承人之遺產迄今均無法協議分割，爰
      依法請求裁判分割。
    (二)被繼承人所遺之不動產及股份部分，因全部繼承人間難以
      就其價值獲得共識，不易為原物分割，均請求變價分割，
      現金部分則以原物分割。
    (三)被繼承人莊榮枝死亡後，被告庚○○○以遺產財產新竹市
      ○○段二小段21、21-16號土地及其上建號120號建物（即
      門牌號碼新竹市○○路○段383號房地，以下簡稱中華路
      二段383號房地），向訴外人彰化銀行新竹分行設定抵押
      借款5,000,000元及2,500,000元，嗣無力償還上開貸款，
      經債權人聲請拍賣上開不動產清償所積欠之本息。此部分
      為被告庚○○○個人之債務，而以全部繼承人公同共有之
      遺產清償，被告庚○○○應歸還此部分債務，加入遺產分
      配其他繼承人。
    (四)被繼承人莊榮枝死亡前向彰化銀行借款5,000,000元，已
      由被告庚○○○向彰化銀行借款清償，故並無遺產債務存
      在。被告庚○○○自被繼承人莊榮枝死亡後，利用遺產中
      之中華路二段383房地及坐落新竹市○○段○○段21-17
      、21-18號土地及其上建號117號建物（即門牌號碼新竹市
      ○○路385號房地，以下簡稱中華路二段385號房地），出
      租予訴外人杜俊賢所收之租金十萬元之遺產孳息，應附加
      利息返還全部繼承人，由全部繼承人平均分配。
    (五)被告壬○○、辛○○、莊雪玉、己○○於出嫁時，均獲得
      相當於出嫁當時一棟樓房價值之嫁妝，被告戊○○，於被
      告姊妹出嫁時，曾拿一百萬支票至被告姊妹夫家，此部分
      應依法歸扣，算入遺產中分配。
    (六)兩造祖先之神主牌位，亦應一併列入遺產內分割，否則將
      來將發生無人祭祀之問題。
  三對被告抗辯所為之陳述：
    (一)被告庚○○○並未代繳原告部分之遺產稅，各繼承人之遺
      產稅係分單繳納，被告主張其代繳遺產稅部分，應由遺產
      歸還，並無理由。
    (二)被告庚○○○抗辯其就中華路二段383號、385號房地所收
      取之租金，應扣除其對於該房屋所支出之必要管理、修繕
      費用，惟被告庚○○○所列出之管理、修繕費用、房屋稅
      捐部分，除部分房屋稅、地價稅曾提出繳納證明，不爭執
      外，其餘未提出證明部分，如確未能提出證明，不能認為
      被告庚○○○確實因管理、修繕上開房地、繳納稅捐而有
      所支出，應將全部租金列入遺產分配。
    (三)中華路二段383號、385號房地於被繼承人莊榮枝生前均由
      其自行管理，契約部分由原告代筆擬定，租金亦由原告代
      收後交付莊榮枝，並未委由被告庚○○○代為管理使用。
    (四)中華路二段383號房地雖原登記在被告庚○○○名下，但
      此實為被繼承人莊榮枝之財產，嗣後經更名訴訟後，列入
      莊榮枝之遺產。惟更名訴訟並不影響上開房地自始為被繼
      承人莊榮枝財產之事實，故上開房地租金收入，自被告莊
      榮枝死亡時起，即應算入遺產孳息中，與上開房地更名之
      時間無涉。
    (五)被告壬○○、辛○○、莊雪玉、己○○、丙○○、丁○○
      六人雖曾書立證明書同意將中華路二段383號、385號房地
      之租金收入做為被告庚○○○之生活費，但原告並未簽名
      同意，故中華路二段383號、385號房地之租金收入，被告
      庚○○○不得擅自挪為己用。
    (六)中華路二段383號、385號房地之租賃關係並非庚○○○與
      訴外人杜俊賢新訂。其中中華路二段383號房地於本院88
      年度竹簡字第328號確認租賃關係不存在訴訟中，訴外人
      杜俊賢抗辯中華路二段383號房地之租賃關係係自舊契約
      延續而下之不定期租賃契約，另被告莊雪玉亦在該訴訟中
      證稱，訴外人杜俊賢使用中華路二段383號房地係基於不
      定期租賃關係。因此，被告庚○○○所提出之租賃契約，
      抗辯所收入之租金為其訂立租賃契約之所得而非遺產孳息
      ，應為臨訟杜撰，不足採信。
    (七)喪葬費用以所收支之奠儀支出已經足夠，並不需要另提出
      資金因應，被告庚○○○等抗辯向銀行借支2,500,000元
      作為喪葬費或要求被繼承人全體分擔喪葬費，應提出收入
      奠儀之明細，並且提出喪葬支出之證明，否則，其要求全
      體繼承人負擔喪葬費用，並自所得之遺產中抵扣，為無理
      由。
貳、被告部分：
  一聲明：同意就被繼承人莊榮枝之遺產，按照應繼分為分割。
  二陳述：
    (一)被告庚○○○部分：
      1.被告庚○○○代償被繼承人積欠彰化銀行之借款5,000,
        000元，此部分為遺產債務，應由遺產先就此部分清償
        （利息部分不主張，另由甲○○另訴主張）被告庚○○○，所餘之遺產始由全體繼承人依照應繼分比例分配。
        另所增貸之2,500,000元則作為被繼承人之喪葬費及被
        告庚○○○之生活費。
      2.中華路二段383號、385號房地每月收入之租金十萬元，
        被告庚○○○已向訴外人杜俊賢收租至94年11月30日。
        上開租金受入，於被繼承人莊榮枝生前即授權由被告庚○○○管理處分，作為家用。且被繼承人莊榮枝死亡前
        之79年6月1日至81年5月31日係以被繼承人莊榮枝之名
        義出租，被繼承人莊榮枝死亡後，自81年6月1日起至96
        年5月31日止之租賃契約係由被告庚○○○與訴外人杜
        俊賢訂立，租金之收入應為被告庚○○○所有。另身為
        被告庚○○○之子女之兩造當事人，其中數人並不願負
        起扶養義務，多次因財產問題與庚○○○對簿公堂，且
        有部分子女亦同意，被告庚○○○將租金充為生活費之
        用，故此部分之租金收入，不需返還，列入分配。
      3.如中華路二段383號、385號房地出租之租金應列入遺產
        分配，則遺產部分應先返還被告庚○○○之遺產管理費
        包括：喪葬費：2,029,402元、遺產稅4,889,339元、新
        生糖業公司現金增資配股520,000元。代繳除乙○○、
        丙○○及戊○○外其他繼承人之遺產稅，此部分債務應
        由丁○○、辛○○、壬○○、己○○、甲○○應分得之
        遺產中扣除返還被告庚○○○。
    (二)被告壬○○、辛○○、丁○○部分：
      1.被告庚○○○自認其向彰化銀行借款5,000,000元是因
        其為被繼承人莊榮枝之債務原向彰化銀行借款
        5,000,000元債務之連帶保證人，而銀行要求被告庚○○○代償，故被告庚○○○係以連帶保證人之身分清償
        ，並非以繼承人之身份清償，故該部分之清償不能視為
        遺產債務。另庚○○○向彰化銀行增貸2,500,000元及
        前開5,000,000元債務，借款日係在被繼承人莊榮枝去
        世後，故並非遺產債務。況上開債務亦於本院90年度執
        字第6671號執行案件執行完畢，亦無遺產債務可言。
      2.但遺產稅為分擔繳納，並未由被告庚○○○負擔，被告
        庚○○○主張遺產財產應先返還其遺產稅部分，並無理
        由。
      3.中華路二段383號、385號房地於被繼承人莊榮枝生前由
        其出租於訴外人杜俊賢使用，被繼承人莊榮枝死亡後仍
        繼續出租，此由證人杜俊賢於本案審理時證稱，中華路
        二段383號、385號房地租約均由被繼承人莊榮枝與其訂
        約，之後繼續租下來，沒有另定書面，只是延續以前舊
        契約等語可證，故出租中華路二段383號、385號房地所
        得租金應為遺產孳息。但被告等同意該租金每月100,00
        0元應由被告庚○○○收取生活費用。但上開租金扣除
        管理房地及庚○○○所需之生活費外，應足夠庚○○○
        支付向彰化銀行借款5,000,000元債務之利息及其他不
        動產稅捐等雜支，被告庚○○○不得再主張遺產財產應
        返還其利息或地價稅、房屋稅，另亦無須被告莊雪玉清
        償上開債務利息。遺產稅部分被告丁○○、壬○○、辛○○已由被告辛○○或其夫吳建興之帳戶分期向國稅局
        繳納完畢，並未委託被告庚○○○繳納。
      4.遺產中關於股份部分，已經分割之股份，應已不存在，
        不應列入遺產，且股份總數部分，其中新生糖業股份有
        限公司及嘉新產業股份有限公司部分之股份是否全部為
        應繼財產，目前有爭議而進行訴訟中（本院92年度竹簡
        調字第18號），記載股份總數徒增困擾且對於分割無益
        ，因此主張將新生糖業股份有限公司4股、竹山製糖股
        份有限公司5股及新東糖業股份有限公司1股、嘉新產業
        股份有限公司3股列入遺產，但不記載股份總數為宜。
      5.門牌號碼新竹市○○路387號之房地被告戊○○自認為
        受贈於被繼承人莊榮枝，因此主張該部分應進行歸扣，
        計入分配兩造繼承人。
      6.被告庚○○○主張支出2,029,402元之喪葬費用，該費
        用應由奠儀中支出，且支出單據中均由辛○○簽名付款
        ，實難認該部分支出為被告庚○○○所支出。
      7.被告甲○○、庚○○○主張代繳81年及82年之現金增資
        款，惟該二年度新生糖業股份有限公司並未辦理增資，
        因此，被告甲○○及庚○○○主張代繳增資款520,000
        元，顯非事實。
      8.被告辛○○、壬○○及丁○○否認有原告乙○○及被告
        戊○○主張之嫁妝應歸扣之事實。
    (三)被告戊○○部分：
      1.否認被告張陳瑞蘭因管理遺產財產而支出達15,907,593
        元。遺產中之不動產稅捐被告戊○○均自行繳納，由被
        告庚○○○代繳之部分不會超過200,000元，且82至84
        年間之地價稅及82年、89年之房屋稅共計185,344元，
        被告戊○○已在93年1月9日以現金給付被告庚○○○。
        被告庚○○○向彰化銀行所支借之5,000,000債務僅繳
        息至87年，且一年所繳納之利息不會超過400,000元，
        繳納六年亦僅2,400,000元，且租金自被繼承人莊榮枝
        死亡之日至被告庚○○○主張收受至96年12月之租金高
        達18,000,0 00元。否認中華路二段383號、385號房地
        之租金於被繼承人生前交由被告庚○○○管理處分，租
        金應屬於全體繼承人所有，被告庚○○○縱為兩造之母
        親，亦不得將之挪為自己之生活費使用，況且被告庚○○○之生活與遺產並無關係，被告戊○○並未同意由被
        告庚○○○收取充為生活費，其他繼承人決議將租金充
        為被告庚○○○之生活費部分，被告戊○○完全不知情
        。
      2.中華路二段383號房地雖原登記在被告庚○○○名下，
        但此實為被繼承人莊榮枝之財產，嗣後經更名訴訟後，
        列入莊榮枝之遺產。惟更名訴訟並不影響上開房地自始
        為被繼承人莊榮枝財產之事實，故上開房地租金收入，
        自被告莊榮枝死亡時起，即應算入遺產孳息中，與上開
        房地更名之時間無涉。
      3.中華路二段383號、385號房地之租賃關係並非庚○○○
        與訴外人杜俊賢新訂。其中中華路二段383號房地於本
        院88年度竹簡字第328號確認租賃關係不存在訴訟中，
        訴外人杜俊賢抗辯中華路二段383號房地之租賃關係係
        自舊契約延續而下之不定期租賃契約，另被告莊雪玉亦
        在該訴訟中證稱，訴外人杜俊賢使用中華路二段383號
        房地係基於不定期租賃關係。因此，被告庚○○○所提
        出之租賃契約，抗辯所收入之租金為其訂立租賃契約之
        所得而非遺產孳息，應為臨訟杜撰，不足採信。
      4.被告庚○○○無權代償被繼承人之債務，其因此所負擔
        之債務及利息應由被告庚○○○自行負擔，不得請求自
        遺產財產返還，應另循管道救濟。
      5.被告己○○、甲○○、壬○○、辛○○出嫁時均獲得嫁
        妝，價值約五千萬元應歸扣，計入遺產中分配。
      6.82年間並未委託被告庚○○○或甲○○代繳新生糖業股
        份有限公司之增資款。
   (四)被告甲○○部分
     1.被告甲○○於82年間代替各繼承人繳納新生糖業股份有
       限公司之現金增資股款共計52萬元，此部分認為遺產債
       務，應先由遺產對被告甲○○清償，剩餘遺產再分配兩
       造繼承人。
     2.登記於被告戊○○名下門牌號碼為新竹市○○路387號房
       地為被繼承人莊榮枝與被告庚○○○共同信託於被告戊○○名下，上開房地之二分之一及出租所得4,640,000元
       中之二分一應應進行歸扣，計入遺產中。
   (五)被告己○○部分
     否認被繼承人莊榮枝曾給予嫁妝，應為歸扣。
   (六)被告丙○○未於言詞辯論期日到場，亦未提出準備書狀作
     何聲明或陳述。
參、本案兩造各提出及本院職權調查之證據如附件之證物清冊所
    示。
    理  由
一程序方面：
  本件被告丙○○經合法通知，未於言詞辯論期日到場，核無民
  事訴訟法第386條各款所列情形，爰依原告聲請，由其一造辯
  論而為判決。
二兩造不爭執之事實
  (一)兩造被繼承人莊榮枝於民國81年8月21日死亡，兩造為繼承人
    ，應繼分各9分之1。
  (二)對於莊榮枝之遺產，兩造不爭執應列入遺產範圍者為：
    1.新竹市○○段○○段21地號、21-16地號土地及其上120建
      號建物（業經本院90年度執字第6671號於92年2月26日拍
      定，拍得價金為1314萬元。清償債權人彰化商銀及新竹市
      稅捐稽徵處後，尚有餘額3,921,171元得發還兩造）。
    2.新竹市○○段○○段21-17地號、21-18地號土地及其上
      117 建號（即門牌新竹市○○路385號）建物。
    3.新竹市○○段○○段56地號及其上54建號（即門牌新竹市
      ○○街12號）建物。
    4.新竹市○○段○○段50地號、及其上9建號（即新竹市○○街15號）建物。
    5.現金部分：彰化商業銀行新竹分行68元、新竹市第三信用
      合作社退股金1000元。
    6.股份：
      (1)新生糖業物產股份有限公司股份（業經該公司依應繼分
        分配完畢，僅餘4股未分配）。
      (2)竹山製糖股份有限公司股份（業經該公司分配兩造，僅
        餘5股未分配）。
      (3)新東糖業股份有限公司股份（同上，僅餘1股未分配）
        。
      (4)嘉新產業股份有限公司股份（同上，僅餘3股未分配）
        。
三爭執要點：
  (一)新竹市○○路383號、385號房屋自繼承開始時起之租金收入
    ，應否計入遺產，於負擔遺產債務後，由原告及被告戊○○
    各分得9分之1？（其餘繼承人均同意該租金由被告庚○○○
    收取，於負擔遺產債務後，作為庚○○○養生之用）
  (二)遺產負債部分：
　  1.本件遺產有無在彰化銀行短期擔保放款債務500萬元債務
　　　存在？
    2.已拍定遺產（新竹市○○○○段21地號、21-16地號、12
      0建號）之500萬元、250萬元抵押債務，係遺產債務或庚○○○個人所負債務？庚○○○主張該2筆債務應由遺產
      負擔有無理由？原告及被告戊○○主張被告庚○○○應歸
      還由彰化商銀新竹分行領取之清償款項，有無理由？
    3.被告庚○○○主張管理遺產支出費用：(1)喪葬費用
      2,029,402元(2)地價稅、房屋稅及遺產稅支出4,889,339元
      (3)甲○○或庚○○○繳交股票現金增資52萬元。有無理由
      ？
  (三)本件有無民法第1173條歸扣之問題？女兒是否有嫁粧之歸扣
    ？被告戊○○名下之新竹市○○路387號房地及出租所得
    4,640,000元是否一併歸扣？
  (四)本件遺產應如何分割始為允當？
四得心證之理由
  (一)門牌號碼新竹中華路二段383號、385號房地租金收入部分：
    1.門牌號碼新竹中華路二段383號、385號房地為被繼承人莊
      榮枝之遺產，為兩造所不爭執。因此，出租上開遺產所獲
      得之租金，自為遺產之孳息，應視為遺產之一部分，而不
      論係以何人名義出租，避免繼承人改以自己之名義出租，
      以取巧迴避該部分租金為遺產孳息之一部分，影響其他繼
      承人之分配。又被告庚○○○主張上開房地於被繼承人生
      前即由被告庚○○○收取租金作為家用，此部分為原告及
      被告戊○○所否認，且亦無證據足以證明上開房地於被繼
      承人死亡前係由被告庚○○○收租作為生活費，被告庚○○○此部分抗辯自難採信。被告庚○○○自承自被繼承人
      莊榮枝於81年8月21日死亡後，其即收取上開房地之租金
      每月十萬元，已向訴外人杜俊賢收租至94年11月30日（15
      年3月又10日之租金），共計15,93 3,333元。因此，上開
      租金，扣除必要費用（詳下所述）應計入遺產中分配，被
      告庚○○○主張上開租金不需列入遺產中分配，應非可採
      。
    2.上開房地之租金除原告及被告戊○○外，其餘被告均同意
      由被告庚○○○收取充作生活費使用之事實，業據被告丁○○、甲○○、莊雪玉、壬○○及己○○所不爭執，且有
      證明書乙紙在卷可稽（參本院卷三第71頁）。因此，上開
      房地之租金雖應列為遺產，並應由被告庚○○○返還上開
      租金予遺產，但應由原告乙○○及被告戊○○各分得其中
      九分之一，其餘則歸被告庚○○○所有。
  (二)遺產負債之部分：
    1.被繼承人莊榮枝於死亡時尚積欠彰化銀行新竹分行短期擔
      保放款5,000,000元，有彰化銀行新竹分行90年9月14日彰
      新字第1669號函在卷可參（參卷一第169頁）。原告乙○○及被告戊○○等，僅以被繼承人莊榮枝生前富有不需借
      貸云云，空言否認被繼承人死亡時之債務，顯非可採。
    2.上開遺產嗣後由被告庚○○○應銀行之要求（因該債務之
      不動產擔保新竹市○○路○段383號房地原係登記於被告
      庚○○○名下，嗣才由原告乙○○提起更名訴訟，變更為
      被繼承人莊榮枝之遺產）另借貸5,000,000元加以清償，
      亦有彰化銀行上開函文在卷可證。雖被告庚○○○在清償
      上開遺產債務時，同時具備有連帶保證人之身份，但並不
      妨礙被告庚○○○確實為遺產負擔債務清償遺產債務之認
      定。因此，被告庚○○○代被繼承人莊榮枝清償之
      5,000,000元，遺產應對被告庚○○○負有債務5,000,000
      元。但被告庚○○○積欠彰化銀行5,000,000元之債務，
      嗣後以遺產即門牌號碼新竹市○○路383號房地，強制執
      行拍賣清償，被告庚○○○因而對於遺產負有債務。遺產
      對於被告庚○○○負債及被告庚○○○對於遺產之負債，
      應互為抵銷而不存在，被告庚○○○亦不因遺產代償其對
      彰化銀行所負之債務而需返還代償之金額。
    3.被告庚○○○抗辯向彰化銀行借款2,500,000元部分，用
      以支付被繼承人莊榮枝之喪葬費，該部分應為遺產債務。
      經查：上開債務係以被告庚○○○之名義向彰化銀行借貸
      所得，為兩造所不爭執，故該筆借款應為被告庚○○○之
      個人債務，而非遺產債務。被告庚○○○雖抗辯稱，上開
      借款係用以辦理被繼承人莊榮枝之喪葬事宜云云。惟被繼
      承人莊榮枝死亡，按一般經驗法則應有奠儀收入可供辦理
      喪葬事宜，被告庚○○○除應證明其為被繼承人支出喪葬
      費之金額外，尚須證明奠儀收入確實不足支應喪葬費用，
      而需要另外貸款支應。但被告庚○○○並未舉證證明之。
      故無法認定被告庚○○○向彰化銀行所借貸之2,500,000
      元為遺產債務。被告庚○○○向彰化銀行所借之
      2,500,000元債務既為被告庚○○○之之個人債務，嗣後
      該債務以遺產中之門牌號碼為新竹市○○路383號房地拍
      賣清償積欠之本金、違約金及利息，此部分應由庚○○○
      所得以分配之遺產中歸還，計入遺產內分配。
   4.被告庚○○○抗辯管理遺產支出(1)喪葬費用2,029,402元(2)
     地價稅、房屋稅及遺產稅4,889,339元及被告甲○○亦抗辯
     其支出新生糖業股份有限公司現金增資股金520,000元部分
     。經查：
     (1)被繼承人喪葬費部分應先由奠儀收入支出，如尚有不足
       才由其他繼承人或遺產負擔，被告庚○○○並未證明奠
       儀收入確實不夠而必須其支出，故尚難認為其另支出喪
       葬費用2,029,402元。
     (2)被告庚○○○確實支出如附表四所示之地價稅、房屋稅
       共計300,388元，業據被告庚○○○提出繳費收據17紙為
       證（參卷三第99頁背面至103頁）。被告庚○○○另主張
       支出89、88年度之地價稅，惟被告戊○○業經提出該年
       度之地價稅繳款書證明該年度之地價稅為分單繳納，故
       應剔除，不列入附表四之範圍內。另被告丁○○、壬○○、辛○○等主張81年後遺產之地價稅及房屋稅即由繼
       承人分單繳納，而非由被告庚○○○支出云云，惟此部
       分並未見其等舉證證明之，故尚難採信。從而，附表四
       所示年度之地價稅及房屋稅應均為被告庚○○○繳納，
       此部分原應由遺產中先為清償，但因被告庚○○○前已
       收取遺產孳息即門牌號碼新竹市○○路○段383及385號
       房地之租金，應認此部分遺產業已向被告庚○○○清償
       。
     (3)遺產稅部分原告乙○○及被告戊○○均主張其自行繳納
       並未由被告庚○○○代繳，並提出遺產稅繳款書各一紙
       為證（參卷四第14頁、卷二第297頁），另丙○○部分亦
       已另繳納並不在被告庚○○○所提出之繳款書之列，亦
       有被告庚○○○提出之遺產稅分期繳款書在卷可參（參
       卷三第103背面至108背面），被告乙○○及戊○○主張
       並未由被告庚○○○代為繳納遺產稅等情應為可採。另
       被告庚○○○主張代替辛○○、壬○○、莊雪琴（即己○○）、莊雪玉（即甲○○）、丁○○之分期繳納遺產
       稅，並提出繳款書12紙為證（參卷三103頁背面及104頁
       背面），堪可採信。被告辛○○、壬○○及丁○○雖抗
       辯並未由被告庚○○○繳納遺產稅，而是託由被告辛○○代繳云云，惟其等僅提出存款簿中提領現金之記錄為
       證，實難以證明其等之遺產稅為自繳或請被告辛○○代
       繳。但縱由被告庚○○○代替被告辛○○、壬○○及丁○○等人代繳遺產稅，依據繳納金額計算，每位繼承人
       應分擔之遺產稅金額為765,133元，惟新竹市○○路○段
       383及385號房地出租之租金收入，每位繼承人原本可分
       得1,733,327元，但除被告乙○○、戊○○以外之繼承人
       ，其餘繼承人均放棄此部分之孳息，而同意由被告庚○○○收取該部分租金支應遺產所生之管理費用，其餘充
       為被告庚○○○之生活費。因此，縱被告庚○○○為被
       告壬○○、辛○○及丁○○等人代繳遺產稅，此部分亦
       應認為被告庚○○○因收取上開租金而代被告壬○○、
       辛○○及丁○○等人繳納遺產所生之遺產稅，扣除代繳
       之遺產稅，被告壬○○、辛○○、丁○○每人仍留有90
       餘萬之租金供被告庚○○○生活，仍非常豐厚，故被告
       庚○○○應不得再對被告壬○○、辛○○及丁○○請求
       返還代繳之遺產稅，始為公允。
     (4)被告甲○○雖主張其於82年間代各繼承人繳納82年度新
       生糖業公司之現金增資股金520,000元，並以被告庚○○○提出之現金增資繳款書共五紙為證（參本院卷三第
       91-92 頁）。惟原告乙○○及被告戊○○、被告辛○○
       、壬○○、丁○○均否認由被告甲○○代繳。經查：被
       繼承人莊榮枝死亡前名下僅有2,200股之新生糖業公司股
       票，有新生糖業股份有限公司90年9月10日生新糖工字第
       002號函（參本院卷一第180頁），在卷可參。附於本院
       卷三第91頁之收據，股東戶號記載為「庚○○○經手」
       、繳款金額為400,000元，股數為10,000股，另本院卷三
       第92頁編號三之現金增資繳款書，股東戶號為「莊陳濱
       」，股數為1,000股，繳款金額為15,000元，其餘編號4
       、5號之繳款書股東戶名分別為「丁○○」、「壬○○等
       4人」、，股數分別為1,000股、3,800股，金額則為
       15,000元、57,000元，應均非代繳被繼承人莊榮枝所遺
       之新生糖業公司之現金增資股金。另編號2號之繳款書股
       東戶名「莊榮枝」，股數為2,200股，金額為33,000元之
       收據，雖與新生糖業上開函文相符，但此部分之收據為
       被告庚○○○提出，且被告庚○○○亦主張其代繳此部
       分之增資股金，故應認定為被告庚○○○所繳納。且被
       告庚○○○收取遺產孳息之租金已如上所述，其以孳息
       繳納遺產股票所應繳納之現金增資款應較為可採。此部
       分之現金增資股款繳納應自被告庚○○○所收取之遺產
       租金中抵扣。
  (三)被繼承人莊榮枝贈與被告戊○○門牌號碼新竹市○○路387
    號房屋有無民法第1173條第1項前段歸扣之問題？被告辛○○、壬○○、甲○○、己○○於結婚時是否由被繼承人莊榮
    枝贈與豐厚之嫁妝？是否應為民法第1173條第1項前段歸扣
    ？
    1.按繼承人中有在繼承開始前因結婚、分居或營業，已從被
      繼承人受有財產之贈與者，應將該贈與價額加入繼承開始
      時被繼承人所有之財產中，為應繼遺產，民法第1173條第
      1項前段定有明文。
    2.被告戊○○雖不否認門牌號碼新竹市○○路387號房地係
      受贈於被繼承人莊榮枝。惟依據民法第1173條第1項之規
      定，僅限於因結婚、分居或營業而受贈於被繼承人始應歸
      扣。被告戊○○雖自認受贈上開房地，惟否認係因結婚、
      分居或營業所受之贈與。而被告甲○○主張上開房地之二
      分之一應行歸扣，被告壬○○、辛○○及丁○○則主張應
      全部歸扣，但均未提出證據證明上開贈與係出於被告戊○○於結婚、分居或營業之原因。因此，尚難逕認應就被告
      戊○○所有之上開不動產應為歸扣。
    3.原告乙○○及被告戊○○主張被告辛○○、壬○○、甲○○、己○○因於結婚時均由被繼承人莊榮枝贈與相當豐厚
      之嫁妝，始能嫁給醫生、藥劑師等職業之配偶，應依據民
      法第1173條第1項前段規定進行歸扣。惟被告辛○○、壬○○、甲○○、己○○均否認自被繼承人受贈豐厚之嫁妝
      ，且以被告辛○○、壬○○、甲○○、己○○配偶之職業
      亦非即能推斷被告辛○○等人於出嫁時附帶豐厚之嫁妝，
      即便附帶有嫁妝亦不能推斷嫁妝即為被繼承人莊榮枝所贈
      。此外，原告乙○○及被告戊○○並未舉出任何證據證明
      其等主張之應歸扣之事實，故難採信。
  (四)綜上所述，被告庚○○○及被告甲○○之個人債務而以遺產
    清償應歸還遺產部分如附表二及附表三所示。被告庚○○○
    及被告甲○○以遺產清償個人債務歸還後，兩造被繼承人莊
    榮枝所遺之遺產全部應如附表一所示。其中附表一編號1、2
    、3、4之財產為不動產，如以原物分配兩造，有不易估算價
    值之障礙，且如以原物分配兩造，勢必有繼承人必須維持共
    有，將來又可能會再產生共有之糾紛，故認應予以變賣之方
    式變價後，連同附表一編號6、7、8部分之現金，由兩造繼
    承人每人各分配九分之一為妥，另附表一編號9之部分則因
    除原告乙○○及被告戊○○外，其餘各繼承人均同意該部分
    租金淨收入由被告庚○○○收取作為養生之用，故由原告乙○○及被告戊○○各分得九分之一，被告庚○○○分得九分
    之七。
五兩造其餘攻擊防禦方法及舉證，因本件事證已臻明確，且與判
  決基礎不生影響，爰不一一論述，附此敘明。
六訴訟費用負擔之依據：民事訴訟法第80條之1。
中　　華　　民　　國　　94　　年　　7　　月　　 4　　日
                  民事第一庭    審判長法　官  蔡孟芳
                                      法  官  謝永昌
                                      法  官  黃珮禎
上為正本係照原本作成。
如對本判決上訴，須於判決送達後20日內向本院提出上訴狀。
中　　華　　民　　國　　94　　年　　7 　　月　　4 　　日
                                      書記官  黎秀娟
